【裁判字號】    92,上訴,1591
【裁判日期】    920820
【裁判案由】    違反商業會計法等
【裁判全文】
台灣高等法院刑事判決                          九十二年度上訴字第一五九一號
    上  訴  人  臺灣臺北地方法院檢察署檢察官
    被      告  乙○○
                        戶設  .
右上訴人因違反商業會計法等案件，不服臺灣臺北地方法院九十一年度訴緝字第一四
八號，中華民國九十二年四月十五日第一審判決（起訴案號：臺灣臺北地方法院檢察
署八十七年度偵字第二四四五一號），提起上訴，本院判決如左：
    主  文
上訴駁回。
    理  由
一、公訴意旨略以：被告乙○○係銀翔企業有限公司（址設台北市○○區○○街一段
    一一號八樓之七，下簡稱銀翔公司）之負責人，填報扣繳憑單乃附隨其業務而
    製作，為從事業務之人，明知林志明於民國（下同）八十四年間並未在銀翔公司
    任職或領取薪資，竟於八十五年初，利用不知情之會計人員，在上址於其業務上
    做成之該公司「各類所得扣繳暨免扣繳憑單」上，虛列登載林志明八十四年度薪
    資所得新台幣（下同）二十萬元之不實事項，據以向財政部臺北市國稅局申報銀
    翔公司八十四年度之營業事業所得稅，逃漏營利事業所得稅三萬九千八百五十元
    ，足以生損害於林志明及稅捐稽徵機關課徵稅捐之正確性，嗣林志明經財政部臺
    灣省南區國稅局通知核定八十四年度綜合所得稅申報，認其短漏前揭薪資所得額
    ，始循線查得上情，因認被告涉犯刑法第二百十五條、第二百十六條、商業會計
    法第七十一條第一款不實填製會計憑證罪及稅捐稽徵法第四十一條之詐欺逃漏稅
    捐罪嫌云云。
二、按犯罪事實應依證據認定之，無證據不得推定其犯罪事實；又不能證明被告犯罪
    者，應諭知無罪之判決，刑事訴訟法第一百五十四條、第三百零一條第一項分別
    定有明文。至於所謂證據，係指足以認定被告確有犯罪行為之積極證據而言，該
    項證據自須適合於被告犯罪事實之認定，始得採為斷罪資料；苟積極證據不足為
    不利於被告事實之認定時，即應為有利於被告之認定，更不必有何有利之證據，
    有最高法院二十九年度上字第三一○五號、三十年度上字第八一六號判例可資參
    照。又事實之認定，應憑證據，如未能發現相當之證據，或證據不足以證明，自
    不能以推測或擬制之方法，以為裁判之基礎；且認定犯罪事實所憑之證據，無論
    直接或間接證據，其為訴訟上之證明，須達於通常一般之人均不致有懷疑，而得
    確信其為真實之程度者，始得據為有罪之認定，倘其證明尚未達到此一程度，而
    有合理之懷疑存在時，尚難為有罪之認定基礎，此亦經最高法院以三十年上字第
    八一六號、四十年台上字第八六號、七十六年台上字第四九八六號，分別著有判
    例。再者，我國刑事訴訟法上，被告並無「自證無罪之義務」，不得以被告之抗
    辯或反證不成立，即無視於積極證據資料不足之事實，而遽為被告有罪之認定，
    此觀最高法院三十年上字第四八二號、三十年上字第一八三一號判例意旨自明。
    次按，刑法上所謂之業務，係以事實上執行業務者為標準，即指以反覆同種類之
    行為為目的之社會的活動而言；執行此項業務，縱令欠缺形式上之條件，但仍無
    礙於業務之性質，此觀最高法院四十三年台上字第八二六號判例意旨甚明。又各
    類所得扣繳暨免扣繳憑單係由扣繳義務人，依所得稅法第九十二條規定所製作之
    單據，為業務上製作之文書。而商業會計法第十五條所規定之商業會計憑證分「
    原始憑證」與「記帳憑證」二類；所謂「原始憑證」，係指證明交易事項發生之
    經過，而為造具記帳憑證所根據之憑證；「記帳憑證」，則指證明處理會計事項
    人員之責任，而為記帳所根據之憑證。至於所得稅之扣繳義務人依所得稅法第八
    十九條第三項填發之免扣繳憑單，或依同法第九十二條開具之扣繳憑單，其用意
    在於方便稅捐稽徵機關蒐集及掌握課稅資料，以利稅捐之核課，並非證明交易事
    項發生之經過，而為造具記帳憑證或證明處理會計事項人員之責任而為記帳所根
    據之憑證，自難認係商業會計法所稱「原始憑證」或「記帳憑證」（參照最高法
    院九十一年台上字四二五八號判決意旨）。
三、本件公訴人認為被告乙○○涉有上開違反商業會計法等罪嫌，無非係憑證人林志
    明之指訴，及財政部台灣省南區國稅局綜合所得稅核定通知書（八十四年度為申
    報核定），暨各類所得扣繳暨免扣繳憑單影本在卷可稽，並以銀翔公司業經台灣
    省政府建設廳於八十六年三月十二日核准解散登記，被告之夫戊○○又屢傳不到
    ，無從查證被告所辯是否真實，並參諸證人丙○○於偵查中證稱：被告有開銀翔
    公司云云，及有銀翔公司變更登記事項卡及財政部臺北市國稅局八十七年十二月
    十一日財北國稅審參字第八七○五○七四五號函等在卷可資佐證，為其主要論罪
    依據。惟訊據被告乙○○，則堅詞否認有何公訴人所指之犯行，辯稱：伊並未擔
    任銀翔公司之負責人，伊夫以伊名義掛名之事，伊並不知情，當時伊夫拿伊身分
    證是說要買房子，伊未去過銀翔公司，亦不認識及看過林志明，公司之實際負責
    人是伊前夫戊○○。伊夫戊○○
    伊並不知道其在哪裡，伊因孩子關係，才未離婚，伊自己打零工賺錢生活云云。
四、本院查:：
（一）本件銀翔公司係在八十四年十二月十一日，經核准設立登記，登記之董事長為
      被告乙○○，董事為丁○○、戊○○，股東為鍾田順、甲○，該公司在八十六
      年三月十二日經台灣省政府建設廳以八五建三字第一三四四０一號函核准解散
      登記等情，有台灣省政府建設廳八十七年十二月十五日八七建三管字第四七九
      四四七號暨所附該公司設立及變更登記事項卡等附卷（偵查卷第十七頁至第二
      十頁）可稽。又檢舉人即證人林志明未曾於八十四年間任職於銀翔公司，亦未
      向該公司支領二十萬元薪資乙節，亦據林志明於原審法院調查時到庭結證陳稱
      ：伊在高雄作水電工，未來台北工作過等語（參見一審訴字卷第二十三頁），
      且有林志明於八十七年五月十四日向財政部臺灣省南區國稅局旗山稽徵所之檢
      舉書、財政部臺灣省南區國稅局八十四年度綜合所得稅核定通知書及各類所得
      扣繳暨免扣繳憑單各一紙在卷（偵查卷第一頁至第十二頁）足憑，此部分事實
      ，自堪信為真實。
（二）本件被告乙○○在名義上雖登記為銀翔公司之董事長，惟據其堅詞否認為實際
      上之負責人，並否認曾經去過該公司，該公司之實際負責人為戊○○，如前所
      述。自檢察官偵查時起，迄本院調查中，雖屢經傳喚或拘提被告之夫戊○○，
      均因去向不明而未能傳、拘到案，該公司董事之一丁○○在本院調查中，經予
      傳、拘，亦未能到案；另股東之一甲○，已於八十四年四月二十二日遷出國外
      （參見偵查卷第七十七頁之台北縣永和市戶政事務所簡便行文表），亦未能傳
      喚到庭應訊，惟檢察官及原審曾傳訊該公司之股東，據該公司曾經到庭應訊之
      其餘股東丁○○、鍾田順，證人丙○○及證人即被告之女蔡易紋等人所為之供
      證（詳見下述），可以證明該公司在成立之初，戊○○及丁○○兄弟二人確有
      使用人頭為該公司股東之情形，及被告確僅為掛名董事長，而確未參與公司業
      務之執行：
  (1)、該公司之股東兼董事丁○○在原審證稱：銀翔公司係伊在經營，被告並非公司
      之董事長，公司係伊與戊○○一起投資者，被告並未來公司，公司只有伊與戊○○二人，至於鍾田順、甲○雖是股東，但亦未參與經營；被告之生活係靠戊○○支出的，被告為家庭主婦，被告在銀翔公司之董事長名義僅係掛名而已；
      公司報稅都是交給別人作帳，並由會計師報稅；被告有個人私章留在公司，係
      作為報帳、請發票之用；因當時伊等共有富貴、名盛、銀翔等公司，故銀翔公
      司才使用被告之名義登記，此係由戊○○決定者等詞（參見一審訴緝字卷第六
      十頁至第六十五頁）。
  (2)、證人即股東鍾田順在原審證稱：伊不清楚銀翔公司之股東名單中為何會有伊，
      伊係在被法院傳訊時才知道其事，伊只記得丁○○曾向伊太太說要拿
      報所得稅，伊十幾年來都是在菜市場賣東西；登記事項卡上之印文並非伊所有
      ；伊不認識被告乙○○云云（參見原審卷第一三二頁）。
  (3)、證人丙○○在偵查中證稱：乙○○有開一家銀翔公司，但公司實際何人負責伊
      不知情，伊有在這公司工作，係作建築，伊都在工地，乙○○有無負責銀翔公
      司業務伊不知道等語（參見偵查卷第二十一頁）；其於原審復證稱：被告從未
      在銀翔公司上班過，被告是家庭主婦，伊知道戊○○、丁○○有在開公司，但
      不知道是什麼公司，伊不知銀翔公司之董事長為何人，伊係在做板模；被告到
      處在撿破銅爛鐵販賣，沒有去她先生那裡上班云云（參見一審訴緝字卷第五四
      、五五頁）；其於本院調查時復證稱：伊原係丁○○之妻，在八十五年間離婚
      ，鍾田順係伊妹婿，伊曾拿鍾田順之
      順之
      司股東之一，她與鍾田順一樣亦是被拿
      ，也沒有在公司工作；戊○○、丁○○都是從事板模工作，故銀翔公司係從事
      板模業，伊為板模工人，那裡有工作就去那裡工作；被告乙○○並非銀翔公司
      之實際負責人，被告之腦筋有些問題，因為其夫不理被告，且未給生活費，故
      被告到處撿東西去賣，用以維生，被告未在銀翔公司工作；被告之
      被戊○○、丁○○兄弟拿去登記者等詞（參見本院卷第五十一頁）。
  (4)、被告之女蔡易妏在原審證稱：被告以前都是在家裡，被告曾去撿拾破銅爛鐵販
      賣，但未固定時間，都是利用伊等去上課之時間；伊父有時會給伊等錢，在未
      給之時，則靠被告賣破銅爛鐵，一天收入沒有很多；伊不知被告擔任銀翔公司
      董事長之事，伊並未聽過該公司之名，被告並未到過銀翔公司云云（參見原審
      訴緝字卷第五十五頁至第五十九頁）；其於本院調查中又證稱：伊父戊○○在
      八十五年間伊國中畢業後即未與伊父聯絡。伊父在外面另有女人，並有小孩，
      所以不住家裡，不與伊等聯絡。伊不確定伊母有無讀書，但伊母不太識字。在
      八十四年間，伊母跟伊等住在一起，平常都在家裡，沒有上班工作，伊和哥哥
      上學時，伊母會去撿紙箱、廢紙等去賣，伊母不可能當銀翔公司負責人，因伊
      母都在家裡帶伊與哥哥二人，並未去上班。伊父親是木工，是板模部分之木工
      ，伊確實不知伊父現在何處等詞（參見本院卷第二十一頁、第二十二頁）。
（三）至證人丙○○於偵查中雖曾證稱：「（乙○○有開一家銀翔公司？）有的。」
      ，惟檢察官再訊以：「銀翔公司實際負責人是誰？」，其卻證稱：「我不知道
      ，我有在這家公司做建築，我都在工地。」，復訊以：「乙○○有無負責銀翔
      公司業務？」，其復證稱：「我不知道。」（參見偵查卷第七十一頁反面、第
      七十二頁），在原審及本院調查中，復迭為供證：被告從來沒有去銀翔公司上
      班過，而係到處在撿拾破銅爛鐵販賣等語，在本院調查時復證稱：「（在偵查
      中檢察官問你『乙○○是否有開一家銀翔公司？』，你回答『是』，對此有何
      意見？）我的意思是她被戊○○、丁○○拿
      家銀翔公司。」云云（參見本院卷第五十一頁），足見該證人只知前開銀翔公
      司係以被告名義登記，而不知被告是否為實際負責人甚明。況查該證人偵查中
      僅泛言被告有開立公司，並未就被告是否有親自參與銀翔公司之經營業務為任
      何具體證述，自難僅憑其上開證詞，即據以採為不利於被告之認定。
五、按公司就營利事業填報扣繳憑單，乃附隨其業務而製作，係屬業務上所掌文書，
    此種扣繳憑單內容如有不實，而足生損害於公眾或他人，即屬刑法第二百十五條
    業務上登載不實罪所規範之對象。而該條所謂從事業務之人，以公司組織型態者
    ，係以經營公司業務之人為準，原則上本為公司登記之名義負責人，惟若公司之
    名義負責人與實際經營公司業務之人不同時，參酌犯罪之處罰，須具備構成要件
    相當性、行為之違法性及行為之有責性之法理，自以處罰實際經營公司業務之人
    ，方符公平正義原則及立法本意。查：本件證人林志明薪資所得扣繳憑單暨免扣
    繳憑單於填載時，銀翔公司當時之登記負責人固為被告乙○○，惟依據證人蔡易
    妏、丁○○及丙○○之前開供證，足認該公司之實際運作均由被告之前夫戊○○
    為之，被告並未曾在銀翔公司工作，是被告雖係公司之登記名義負責人，惟並非
    公司之實際負責人。從而被告前揭所辯，其非公司之實際經營者，對本案並不知
    情等語，應可採信，是被告並不成立刑法第二百十六條、第二百十五條之行使業
    務上登載不實文書罪及稅捐稽徵法第四十一條之詐欺逃漏稅捐罪名。另營利事業
    填報之扣繳憑單，依前開說明，並非屬商業會計法上所稱之會計憑證，自不生究
    否適用舊商業會計法第六十六條第一款之問題。本件復查無其他積極證據足資證
    明被告有公訴人所指之犯行，被告被訴之犯罪，要屬不能證明。
六、原審以被告之犯行不能證明，而為被告無罪之諭知，經核其認事用法並無不合。
    公訴人之上訴意旨仍執陳詞，指摘原判決不當，難認為有理由，應予駁回。
七、據上論斷，應依刑事訴訟法第三百六十八條，判決如主文。
本案經檢察官陳文琪到庭執行職務。
中      華      民      國     九十二     年     八     月     二十    日
                              臺灣高等法院刑事第十六庭
                                  審判長法  官  許  增  男
                                        法  官  黃  鴻  昌
                                        法  官  陳  孟  瑩
右正本證明與原本無異。
檢察官如不服本判決，應於收受送達後十日內向本院提出上訴書狀，其未敘述上訴之
理由者並得於提起上訴後十日內向本院補提理由書（均須按他造當事人之人數附繕本
）。
                                        書記官  高  柑  柏
中      華      民      國     九十二     年     八     月     二十    日


司法院資訊處製作；財團法人民間司法改革基金會備份。
